【裁判字號】    89,上易,652
【裁判日期】    900725
【裁判案由】    返還借款
【裁判全文】
臺灣高等法院民事判決  八十九年度上易字第六五二號
      上  訴  人  甲○○
                送達代收人  .
      被上訴人    乙○○
右當事人間返還借款事件，上訴人對於中華民國八十九年九月十三日臺灣新竹地方法
院八十九年度訴字第一六○號第一審判決提起上訴，本院判決如左：
    主      文
上訴駁回。
第二審訴訟費用由上訴人負擔。
    事      實
甲、上訴人方面：
  一、聲明：
    (一)原判決不利於上訴人之部分廢棄。
    (二)右廢棄部分，被上訴人在第一審之訴及假執行之聲請均駁回。
    (三)第一審廢棄部分及第二審訴訟費用由被上訴人負擔。
  二、陳述：除與原判決記載相同者，茲引用之外，補陳：
    (一)上訴人雖於系爭借款明細表上所簽「無誤」，惟係指經上訴人打圈且註記ＯＫ
      之部分，始為上訴人確認無誤不爭執者，亦即借票十五萬元及一張退票金額二
      萬元總計十七萬元。被上訴人於原審提出之新竹區中小企業銀行匯款副通知書
      影本二張及該行支票存款送款簿影本三張，僅能證明一月十五日、二月三日、
      三月三十一日、四月十三日及五月三日被上訴人之交付借款事實，惟就三月一
      日五萬三千元借款部分，被上訴人並未舉證以實其說。
    (二)上訴人於十月四日已交付被上訴人以台北國際商業銀行為付款人、票號ＱＤ0
      000000號、發票日八十八年九月二十日、金額四千零五十元之支票一紙
      ，另以上海商業銀行為付款人、票號ＨＹＡ0000000號、發票日八十九
      年七月十日、金額十二萬元，及票號ＨＹＡ0000000號、發票日八十九
      年八月十日、金額十二萬元之支票二紙；以新竹國際商業銀行為付款人、票號
      ＡＡ0000000號、發票日九十年九月十五日、金額一萬五千元之支票一
      紙，及現金九百五十元，並於十二月七日交付以世華商業銀行忠孝分行為付款
      人、票號ＡＰ0000000號、發票日八十八年十二月十二日、金額七萬三
      千八百四十元之支票一紙，總計三十三萬三千八百四十元（詳如附件二所示）
      交付被上訴人，此有被上訴人及訴外人得暘塑膠有限公司（下稱得暘公司）會
      計林昭華簽收之支票付款簽回聯可稽。可知：上訴人積欠被上訴人之款項業已
      全部清償，被上訴人之請求為無理由。
    (三)被上訴人雖辯稱：發票日八十八年十二月十二日，面額七萬三千八百四十元，
      票號ＡＰ0000000號之支票係被上訴人代上訴人所屬秀豐公司清償對於
      訴外人友嘉實業股份有限公司（下稱友嘉公司）之債務云云，惟與事實不符，
      蓋上訴人於八十八年七月十五日雖向友嘉公司購買機器，並以被上訴人簽發之
      支票交付予友嘉公司，惟被上訴人與上訴人對帳時，業將簽發予友嘉公司之票
      款計算於在原證三之支票支出（乙○○支出）項目下，亦即該項支出四十二萬
      四千三百零四元包括上訴人對友嘉公司之債務，並自上訴人之收入中扣抵予被
      上訴人而清償完畢，故被上訴人不得再據此重覆主張。
    (四)退步縱認上訴人仍須返還被上訴人借款者，亦因被上訴人代上訴人管理秀豐機
      械股份有限公司（下簡稱秀豐公司）桃竹苗地區代理商事業期間，逾拿代理商
      事業收入十四萬四千六百二十元，為不當得利，故上訴人爰依民法第三百三十
      四條規定就此部分主張抵銷。
  三、證據：除援用第一審所提證據外，補提：
    (一)支票付款簽回聯二紙；
    (二)秀豐公司八十八年五至八月之現金收支帳一紙：
    (三)上訴人寄發與被上訴人之律師函；
    (四)商品訂購單二紙；
    (五)十一月份現金收支帳一紙等為證；
    並聲請向世華商業銀行忠孝分行函查以該分行為付款人、票號ＡＰ000000
    0號、發票日八十八年十二月十二日、金額七萬三千八百四十元之支票正反面影
    本；暨聲請傳訊證人江梓綾、古金蘭等人。
乙、被上訴人方面：
  一、聲明：
    (一)上訴駁回。
    (二)第二審訴訟費用由上訴人負擔。
  二、陳述：除與原判決記載相同者，茲引用之外，補陳：
    (一)本件係上訴人與被上訴人私人間借貸關係，此由被上訴人於原審提出之匯款副
      通知書上匯款人姓名為被上訴人可稽。至於借款中雖有多筆款項，係以得暘塑
      膠有限公司（下簡稱得暘公司）之支票支付，乃因被上訴人為得暘公司之負責
      人而借用得暘公司支票，作為支付借款之方式。再上訴人於系爭借款明細表上
      已簽名並特別加上「無誤」，足以認定上訴人已同意系爭借款明細表上所載之
      內容後簽署。上訴人辯稱：其僅針對打圈且註記「ＯＫ」二字者，始為無誤云
      云，不足採信。
    (二)上訴人提出如附件一、附件二所示之支票付款簽回聯二紙，雖由被上訴人及訴
      外人得暘公司之會計林昭華簽收，惟其上已清楚記明為秀豐公司之支票付款簽
      回聯，且簽收者為得暘公司之會計林昭華。再參以秀豐公司之會計古金蘭到庭
      証述：「從我服務開始，我就把收到的現金、支票都交給陳先生」，足見上開
      支票付款簽回聯係因上訴人與得暘公司間之投資關係而交付，與兩造間之私人
      借款無涉。
    (三)被上訴人所兌領附件二所示之面額七萬三千八百四十元之支票，係被上訴人代
      收，於代收後即簽發以新竹區中小企業銀行新社分行為付款人、票號0000
      000號、發票日八十八年十二月十五日、面額七萬三千八百四十元之支票，
      用以清償秀豐公司對於友嘉實業股份有限公司（下稱友嘉公司）之債務，嗣因
      該紙支票金額中「萬」字寫錯作廢，被上訴人只得另簽發一紙票號ＡＰ000
      0000號之支票，此一事實除上開二紙支票背面均有秀豐公司之背書、被上
      訴人在新竹國際商業鋃行之對帳單可證。上訴人雖辯稱：附件二所示之支票用
      供清償系爭借款之一部份云云，顯不實在。
    (四)被上訴人否認上訴人提出秀豐公司五至八月之現金收支帳為真正，退步縱認該
      現金收支帳為真正，依證人古金蘭證述，可知該現金收支帳乃秀豐公司桃竹苗
      地區內部之流水帳，含有部分機械款及被上訴人用現金支出秀豐公司之費用，
      本質上仍係上訴人與訴外人得暘公司五月至八月間投資事項初步結算結果，與
      兩造間私人借款無關。且依被上訴人於原審提出之結算表（原證三），亦可知
      被上訴人或訴外人得暘公司並未積欠上訴人任何款項，反是上訴人積欠得暘公
      司二十二萬一千八百七十元，故上訴人以被上訴人逾拿十四萬四千六百二十元
      云云主張抵銷，顯不足採。
  三、證據：除援用第一審所提證據外，補提：
    (一)新竹區中小企業銀行新社分行為付款人、發票日八十八年十二月十五日、面額
      七萬三千八百四十元、票號0000000號及0000000號之支票，正
      反面各一紙；
    (二)被上訴人在新竹國際商業銀行之對帳單一紙等為證；
      並聲請向友嘉公司函查是否曾於八十八年十二月十五日兌現一紙由被上訴人所
      簽發之事宜。
    理      由
一、被上訴人起訴主張：上訴人乃秀豐機械股份有限公司（下簡稱秀豐公司）之桃竹
    苗地區代理商，於八十八年元月間以需要資金週轉為由向伊借款，自同年月十五
    日起至同年五月三日止，伊共計貸與上訴人三十一萬三千六百七十一元，兩造間
    之借貸契約未定返還期限，伊以起訴狀催告上訴人返還借款已逾一個月，爰基於
    借貸之法律關係，訴請判令上訴人返還借款三十一萬三千六百七十一元，及自原
    審起訴狀繕本送達上訴人翌日即八十九年三月三十日起算之法定遲延利息等情（
    原審判決上訴人應給付被上訴人上開數額及自八十九年四月三十日起算之法定遲
    延利息，被上訴人就敗訴部分並未聲明不服而告確定）。
    上訴人則以：伊僅對於借款十七萬元部分不爭執，縱認伊向被上訴人借款三十一
    萬三千六百七十七元，伊前已給付附件一、二所示之支票多紙及現金共計三十三
    萬三千八百四十元予被上訴人，被上訴人不得再向伊請求返還。退步縱認伊仍須
    返還被上訴人借款，亦因被上訴人代伊管理秀豐公司桃竹苗地區代理商之事業期
    間，逾拿收入十四萬四千六百二十元，核屬不當得利，被上訴人應予返還，伊爰
    依法主張抵銷等語，資為抗辯。
二、被上訴人主張：上訴人向伊借款三十一萬三千六百七十一元，現尚未清償之事實
    ，業據其於原審提出匯款副通知書二張、支票存款送款簿三紙、八十八年十一月
    六日借款明細表一件等為證（原審卷第七至九頁）。上訴人於原審委任之訴訟代
    理人於言詞辯論中陳述：「被告（上訴人）原先有向原告（被上訴人）借款三一
    三六七一元，對此不爭執，錢借來後轉換為投資款」等語（原審卷第一００頁）
    ，於本審準備程序中陳明：「我有向被上訴人借錢三十一萬三千六百七十一元沒
    錯」云云（本院卷第四四頁），足認上訴人業已自認向被上訴人借款之事實。上
    訴人其後於本審翻異前詞，改陳：對於借款明細表上註記「ＯＫ」之十五萬元、
    二萬元部分（共計十七萬元）不爭執，其餘並未向被上訴人借款等語（本院卷第
    四七頁）。惟按自認之撤銷，除別有規定外，以自認人能證明與事實不符或經他
    造同意者，始得為之，民事訴訟法第二百七十九條第三項定有明文。本件上訴人
    於原審言詞辯論中既已就其向被上訴人借款之事實予以自認，參酌被上訴人提出
    之借款明細表（原審卷第九頁）末行記載：「小計３１３６７１」，上訴人並於
    其下簽名無誤；證人即秀豐公司之會計古金蘭雖到庭證陳：「原證二原來是『請
    款明細表』，不知道為何變成借款單：：：我簽名」云云在卷（本院卷第六六、
    六七頁），惟經本院當庭勘驗借款明細表原本，其上有關「借款明細表」等字樣
    並無任何塗改或變更（本院卷第七二頁），而該紙借款明細表上證人之簽名既為
    真正，足見該借款明細表為真正，並無塗改變更之情，故證人古金蘭所述原為請
    款明細表云云，顯非可採。綜上堪認：上訴人確向被上訴人借款三十一萬三千六
    百七十一元無訛；上訴人於本審中欲就原審所為之自認予以撤銷，惟並未舉證證
    明與事實不符，亦未經被上訴人同意，則上訴人所為之自認撤銷，為不合法，仍
    應確認上訴人向被上訴人借用上開金錢之事實。
三、本件上訴人確有向被上訴人借款三十一萬三千六百七十一元之情，已如前述，上
    訴人先於原審辯稱：被上訴人已將前開借款轉為合夥出資云云，本審又改陳：伊
    已交付支票多紙及現金總計三十三萬三千八百四十元予被上訴人，用以清償全部
    借款等語。經查：
  (一)就被上訴人已將前開借款三十一萬三千六百七十一元轉為合夥出資一節，上訴人
    舉出證人古金蘭到庭證稱：不清楚原證二借款明細表之內容，因該部分並非伊經
    手負責，無關公司的帳，所以沒有確認等語（原審卷第五一頁，本院卷第六六、
    六七頁），尚無法作為對上訴人有利之推定，此外上訴人並未舉證以明，故上訴
    人所辯，尚不足採。
  (二)至於上訴人所述：其已將前述借款清償完畢，業經被上訴人簽收支票多紙及現金
    共計三十三萬三千八百四十元，有附件一、附件二所示由被上訴人簽收之「支票
    付款簽回聯」二紙為證（本院卷第五一、五二頁）。經查：
    １附件一所示之支票多紙及現金共計二十六萬元，業經被上訴人自承收受領取在
      卷，惟辯陳：上開款項二十六萬元乃上訴人與得暘公司間因投資關係而返還予
      得暘公司之金額（本院卷第六一、一五三頁），並非用以清償上訴人積欠被上
      訴人之借款等語。經查得暘公司與上訴人間並無隱名合夥關係，業據原審判決
      認定在案，得暘公司就此部分並未上訴而告確定；再觀得暘公司於原審提出業
      經上訴人簽名之「借款明細表」（即原證三，見原審卷第十頁），其上記載：
      「向得暘借款部分」、「秀豐機械公司尚欠得暘塑膠公司金額為二二一八七０
      」等字樣，堪認秀豐公司桃竹苗地區營業所與得暘公司間有借貸關係。另審酌
      被上訴人係於八十八年十月四日收受附件一所示之支票多紙及現金共計二十六
      萬元，若係用以清償上訴人積欠被上訴人之借款者，則上訴人於其後同年十一
      月六日簽署「借款明細表」（即原證二，見原審卷第九頁）時，焉有不記入並
      予扣除之理？足認被上訴人上開辯解，尚堪採信。
    ２附件二所示之面額七萬三千八百四十元之支票，其上註記受款人為被上訴人及
      禁止背書轉讓，嗣由被上訴人於八十八年十二月十三日兌領，並旋即開立面額
      亦為七萬三千八百四十元、受款人為友嘉公司、票載發票日八十八年十二月十
      五日之支票交付予友嘉公司，用以清償秀豐公司桃竹苗營業所於八十八年七月
      十六日向友嘉公司購買立式綜合加工中心機之部分貨款，此有附件二之支票正
      、反面影本、被上訴人之支票存款對帳單、友嘉公司之陳報狀等件可稽（本院
      卷第八五、一一三、一二三頁）。雖上訴人先否認秀豐公司桃竹苗營業所與友
      嘉公司並無往來，上開中心機乃被上訴人自行購買云云，惟上開加工中心機既
      經友嘉公司函覆為秀豐公司所購買明確；上訴人其後改陳：秀豐公司桃竹苗營
      業所確於八十八年七月十五日向友嘉公司購買機器，惟已於八月十五日由被上
      訴人簽發支票給付貨款，被上訴人支出之該筆貨款已列於附件三其中之「乙○
      ○支出四二四三０四」項下，則此筆貨款早已扣抵完畢等語（本院卷第一三二
      、一三三頁）。惟查附件三所列之「四二四三０四」，業已註記為「陳支付李
      Sir甲存支票款」，是指上訴人名義的支票，由被上訴人列出支付，亦經證人
      古金蘭證述明確（本院卷第六二頁），足見：該項支出四二四三０四元係指上
      訴人為發票人之支票款項，核與本件貨款係以被上訴人名義之支票給付不同，
      故上訴人前後反覆之詞，甚難採信。如附件二所示之支票係由被上訴人兌領後
      ，用以清償秀豐公司桃竹苗營業所積欠友嘉公司之貨款，已如上述，則上訴人
      所述被上訴人收受此張票款，旨在清償其積欠被上訴人借款一節，即非實在。
四、上訴人另主張：被上訴人代伊管理秀豐公司桃竹苗地區代理商之事業期間，逾拿
    收入十四萬四千六百二十元，負有返還之義務，伊就此部分主張抵銷一節，固據
    提出附件三所示之「秀豐五─八月現金收支帳」一紙為憑（本院卷第五三頁），
    業經被上訴人否認。經查該紙現金收支帳為秀豐公司桃竹苗地區營業所自八十八
    年五月至八月之流水帳，由會計古金蘭製作列出，被上訴人負責營業所之帳務，
    上訴人負責跑業務，上開事業至八十八年八月止之收入扣除支出後尚餘十四萬四
    千六百二十元，由被上訴人取走之情，業據證人古金蘭證述屬實（本院卷第六三
    頁）。雖上訴人於原審即主張：伊與被上訴人間就桃竹苗營業所事業有合夥關係
    （原審卷第八一頁），惟上訴人舉出之證人古金蘭、江梓綾對兩造間之合夥投資
    情事均不知悉（本院卷第六四、六六頁），上訴人迄今復未說明兩造各自出資比
    例，則兩造間究是否有合夥關係，尚有可疑；退步縱認兩造間有合夥關係，上開
    秀豐公司桃竹苗地區營業所至八十八年五月至八月之結算十四萬四千六百二十元
    ，尚非兩造間合夥事務之結算，自仍應再按兩造約定分擔盈餘損失之比例予以結
    算方是。上訴人依附件三所示之現金收支帳結餘十四萬四千六百二十元，遽以認
    定為被上訴人不當得利之返還數額，並據以主張抵銷，尚屬無據，不足採取。
五、綜上所述，基於借貸之法律關係，被上訴人得訴請上訴人返還借款三十一萬三千
    六百七十一元，及自原審起訴狀繕本送達上訴人一月後之翌日即八十九年四月三
    十日起算之法定遲延利息，上訴人所辯各節，均非可採。原審判命上訴人給付上
    開數額及利息，於法並無不合，上訴意旨指摘原判決不當，求予廢棄改判，為無
    理由，應予駁回。
六、據上論結：本件上訴為無理由，依民事訴訟法第四百四十九條第一項、第七十八
    條，判決如主文。
中      華      民      國    九十      年      七      月    二十五    日
                                    民事第四庭
                                        審判長法  官  楊  豐  卿
                                              法  官  張      蘭
                                              法  官  林  金  吾
右正本係照原本作成。
不得上訴。
中      華      民      國    九十      年      七      月    二十五    日
                                              書記官  張  淑  芳


司法院資訊處製作；財團法人民間司法改革基金會備份。
